最高法院刑事判決                                八十七年度台非字第三三四號
    上訴人  最高法院檢察署檢察總長
    被  告  甲○○
右上訴人因被告通姦案件，對於台灣高等法院台南分院中華民國八十七年七月三十一
日第二審確定判決（八十六年度上易字第二二三一號，自訴案號：台灣嘉義地方法院
八十六年度自字第七八號），認為違法，提起非常上訴，本院判決如左：
    主  文
原判決撤銷。
本件自訴不受理。
    理  由
非常上訴理由稱：「按法院受理訴訟或不受理訴訟係不當者，其判決當然為違背法令
，刑事訴訟法第三百七十九條第五款定有明文。本件自訴人張智堯以被告甲○○明知
簡素蘭係自訴人之配偶，竟自八十六年一月起至同年六月間，在不詳地點，連續多次
與簡素蘭相姦，具狀向台灣嘉義地方法院提起自訴，該院以八十六年度自字第七八號
刑事判決諭知無罪後，自訴人提起上訴，原審法院於八十七年七月三十一日以八十六
年度上易字第二二三一號刑事判決，將第一審判決撤銷，改判甲○○連續與有配偶之
人相姦，處有期徒刑三月，如易科罰金，以三百元折算一日，緩刑肆年，固非無見。
惟查對於配偶不得提起自訴，刑事訴訟法第三百二十一條有明文規定，被告與自訴人
之配偶簡素蘭相姦，本為觸犯刑法第二百三十九條之罪，依同法第二百四十五條第一
項規定須告訴乃論，自訴人對於其配偶簡素蘭既不得提起自訴，依告訴不可分之原則
，即對於被告亦不得提起自訴（參照最高法院二十九年非字第一五號判例），茲自訴
人竟對被告提起自訴，乃原審法院於撤銷第一審判決後，未依刑事訴訟法第三百三十
四條規定諭知不受理之判決，竟從實體上審判，論處被告罪刑，依首揭說明，自屬違
背法令，案經確定，且不利於被告，爰依刑事訴訟法第四百四十一條、第四百四十三
條提起非常上訴，以資糾正」。
本院按對於配偶不得提起自訴，刑事訴訟法第三百二十一條定有明文；而被害人對其
配偶既不得提起自訴，如係告訴乃論之罪，依告訴不可分之原則，對於共犯自亦不得
提起自訴。又不得提起自訴而提起者，應諭知不受理之判決，為同法第三百三十四條
所明文。本件自訴人張智堯以被告甲○○明知自訴人之妻簡素蘭係有配偶之人，竟基
於概括犯意，自民國八十六年一月間起至同年六月間止，與簡素蘭在不詳地點連續相
姦數次等情，提起自訴，經原審法院適用刑法第二百三十九條後段論處被告罪刑。惟
查該條之罪，依同法第二百四十五條規定，須告訴乃論，揆諸上開規定及說明，自訴
人對其配偶簡素蘭既不得提起自訴，對於共犯之相姦人即被告，亦不得提起自訴。乃
原審未諭知自訴不受理，竟仍為實體判決，顯然違法。案經確定，且於被告不利，非
常上訴意旨執以指摘，洵有理由，應由本院將原判決撤銷，另行判決，以資救濟。
據上論結，應依刑事訴訟法第四百四十七條第一項第一款但書、第三百三十四條，判
決如主文。
中      華      民      國    八十七    年      十      月    二十九    日
                              最高法院刑事第十一庭
                                  審判長法官  曾  有  田
                                        法官  林  永  茂
                                        法官  陳  宗  鎮
                                        法官  劉  介  民
                                        法官  魏  新  和
      右正本證明與原本無異
                                              書  記  官
中      華      民      國    八十七    年     十一     月      三      日
